【裁判字號】    99,交上訴,154
【裁判日期】    991215
【裁判案由】    公共危險
【裁判全文】
                  臺灣高等法院刑事判決
上  訴  人  臺灣基隆地方法院檢察署檢察官
被      告  林宗植
上列上訴人因被告公共危險案件，不服臺灣基隆地方法院99年度
交訴字第6號，中華民國99年8月4日第一審判決（起訴案號：臺
灣基隆地方法院檢察署98年度偵字第4847號），提起上訴，本院
判決如下：
    主  文
原判決關於無罪部分撤銷。
林宗植駕駛動力交通工具肇事，致人受傷而逃逸，處有期徒刑陸
月。如易科罰金，以新臺幣壹仟元折算壹日。
    事  實
一、林宗植於民國（下同）98年9月29日下午1時19分許，在基隆
    市○○路5之1號內政部警政署基隆港務警察局（下稱港警局
    ）前之路邊停車格，駕駛車牌號碼4166-PG號自用小客車，
    欲起步沿基隆市○○路往高速公路方向行駛時，原應注意駕
    駛人駕駛汽車，起駛前應顯示方向燈，注意前後左右有無障
    礙或車輛行人，並應讓行進中之車輛行人優先通行，且駕駛
    人應注意車前狀況並隨時採取必要之安全措施，而依當時情
    形並無不能注意之情事，竟疏未注意及此，於起駛後即碰撞
    同方向行進中由林德義所騎，搭載其妻許怡暉及林德義之女
    於後座之車牌號碼HW2-402號重型機車，致林德義倒地受有
    左肩膀擦傷、瘀血之傷害（過失傷害部分，業據林德義撤回
    告訴，經原審判決公訴不受理確定）。詎林宗植明知肇事致
    林德義受傷後，竟未下車查看、救護傷者，逕自駕駛上開車
    輛逃逸，嗣因林德義報警處理，經警調閱監視器畫面，始循
    線查獲上情。
二、案經基隆市警察局第二分局報告臺灣基隆地方法院檢察署檢
    察官偵查起訴。
    理  由
壹、證據能力部分：
一、被告以外之人於審判外之陳述，雖不符前4條之規定，而經
    當事人於審判程序同意作為證據，法院審酌該言詞陳述或書
    面陳述作成時之情況，認為適當者，亦得為證據。當事人或
    辯護人於法院調查證據時，知有第159條第1項不得為證據之
    情形，而未於言詞辯論終結前聲明異議者，視為有前項之同
    意。刑事訴訟法第159條之5定有明文。查本案證人林德義、
    許怡暉於警詢中之證述，雖係被告以外之人於審判外之陳述
    ，惟被告於原審及本院審理中，對上開證據之證據能力均表
    明沒有爭執，審酌林德義、許怡暉於警詢時陳述作成之情況
    ，核無違法取證或其他瑕疵，認為以之作為證據為適當，有
    證據能力。
二、又被告以外之人於偵查中向檢察官所為陳述，除顯有不可信
    之情況者外，得為證據。刑事訴訟法第159條之1第2項定有
    明文。本案證人林德義、許怡暉於偵查中檢察官訊問時之證
    言，雖屬被告以外之人於審判外之陳述，然林德義、許怡暉
    於檢察官訊問時經依法具結，且查無不正取證之情形，依上
    開供述作成之客觀條件及環境，並無顯有不可信之情況，有
    證據能力。
三、至於卷附之告訴人林德義傷勢照片，被告主張其無證據能力
    （見原審卷第159頁），然該照片係以機械之方式所留存之
    影像，屬非供述證據，無傳聞證據法則之適用，亦非公務員
    違法取得，有證據能力。
貳、實體部分：
一、被告林宗植固不否認有於上開時間駕駛汽車行經上開路口等
    情，惟堅決否認有何肇事逃逸犯行，辯稱：伊並不知道自己
    有碰撞告訴人騎駛之機車，係因警方通知車牌號碼4166-PG
    號自用小客車車主，經由車主轉告伊，伊始知此事，且告訴
    人林德義並未提出驗傷單證明其確有受傷，伊並無肇事逃逸
    之犯意及行為云云。
二、按認定犯罪事實所憑之證據，不僅指直接證據而言，間接證
    據亦包含在內，是凡足以證明犯罪行為之一切證人、證物均
    包括在內（參看最高法院30年上字第128號判例、29年上字
    第3362號判例）。而所謂之間接證據，並非憑空推想，而係
    以其所成立之證據，在直接關係上，足以證明他項事實，而
    由此他項事實，本於推理之作用足以證明待證事實者，即屬
    合法（參看最高法院32年臺上字第67號判例）。經查：
(一)、告訴人林德義有於上揭時、地，騎乘上揭重型機車與自用小
    客車發生擦撞至告訴人林德義及附載人許怡暉、林德義之女
    兒人車倒地，告訴人林德義受有左肩膀擦傷、瘀血之傷害等
    情，業據告訴人林德義、證人許怡暉於警詢、偵查及原審審
    理時證述明確（見偵卷第8-12、38-39頁，原審卷第52-53、
    55頁）。且證人即鄰近事發現場港警局大門當日值班警員成
    瑞昇於原審審理時證稱：「（當時前來向你表示發生事故的
    是何人？）一對夫妻...他只問我調監視器的問題，只有說
    他被人家撞了...撞他的車子跑掉了，所以要調監視器來看
    。」（見原審卷第111-114頁），而證人即鄰近事發現場港
    警局大門服務臺當日值班警員蔡志典於原審審理時亦稱：「
    我看到成瑞昇在和被害人談話，我就過去問他們有沒有需要
    幫忙，是一對夫妻，女生先進來說他被撞，我問他們是否有
    受傷，他們說不用叫救護車，只要提供錄影帶，他們說那輛
    車撞了就跑了，他們說他們有跌倒...他只有說在前面被撞
    到，他來的時候用走的，車沒牽來，應該只是在前面路口而
    已。」（見原審卷第116-117頁）。此外亦有基隆市警察局
    第二分局99年5月17日基警二分偵字第0990204992號函文所
    檢送由本案承辦警員曾世穎出具之職務報告、證人曾世穎於
    事發當日所拍攝之告訴人林德義受傷照片在卷可稽（見原審
    卷第20、40、132頁）。又被告於上揭時間，在基隆市○○
    路5之1號港警局前之路邊停車格，駕駛上揭自用小客車，欲
    起步沿基隆市○○路往高速公路方向行駛之事實，亦為被告
    所不爭執，並經原審當庭勘驗監視器錄影畫面確認無誤，有
    勘驗筆錄在卷可稽（原審卷第131-133頁）。
(二)、告訴人林德義於警詢時證稱：「於車禍發生時，對方沒有下
    車察看... 我看到一輛福特車、深藍色近黑色、車號是前面
    4個數字後2個英文字母，4個數字中有兩個數字是66。」（
    見偵卷第9頁），林德義於本院審理時亦稱：「車號我僅提
    供2碼，顏色是我跟警方講的」（見本院準備程序筆錄第4頁
    ）。證人許怡暉於偵查中證稱：「...我起身後有看到該車
    的車牌號碼，我記得最前面是4，後面有66，再來是2個英文
    字母。」，於原審審理時證稱：「當時我跌倒起來的時候我
    有先看車牌...我記得前面有看到4開頭跟1個是6，中間2個
    數字我沒有看到，我有看到最後有2個英文字母。」（見偵
    卷第39頁，原審卷第68頁）。林德義與許怡暉之供述相符。
    被告雖辯稱，車號是告訴人林德義在警局看過錄影帶時才說
    的，告訴人林德義在報案之初並沒有提供車號云云。惟觀諸
    本案承辦警員曾世穎所製作之上開職務報告內載：「職於98
    年9月29日擔服12時至14時備勤勤務，約13時35分許接獲勤
    務指揮中心通報信二路口有車禍，職立即趕往現場，約於14
    時返所，得知於13時20分許，中正路港警局前有車禍發生，
    林德義自行至派出所報案，已由交通隊員帶其回現場製圖並
    調閱監視器，惟林德義不記得擦撞其機車之自小客車完整車
    牌，故當時未製作筆錄，欲待警方調查有線索時再製作筆錄
    ，因此當日警方僅將該機車及林德義自稱受傷處拍照留證。
    因監視器無現場之明顯畫面，故經多日調閱及林德義辨識指
    認後，林德義始確定當日擦撞其機車之自小客車為監視畫面
    中之4166-PG車並提出告訴，故林德義第一次筆錄製作時間
    為98年10月14日。」（見原審卷第40頁）。告訴人林德義於
    案發當日即至派出所報案，僅因未能記得「完整之車牌」，
    方未於該日製作筆錄，此與告訴人林德義、證人許怡暉上開
    證述「僅記得車牌中4與6的數字」並無相悖之處，足認告訴
    人林德義與證人許怡暉並非於警方取得案發地點監視器畫面
    後，方依畫面顯示之車牌號碼認定肇事車輛車牌為「4166-P
    G」。
(三)、又事發當日路口監視器所拍攝之畫面，經原審庭勘驗之結果
    ：「監視器顯示13時19分25秒，被告駕駛之車輛從路邊起駛
    進入車道，並於監視器顯示13時19分27秒至13時19分29秒之
    間，在進入車道之際，有作停頓，隨後往前行駛。該車雖在
    行駛狀態中，但對向內側車道之曳引車及對向外側車道之機
    車均處於靜止不動之狀態。監視器顯示13時20分01秒時，上
    述曳引車駛離該地點。監視器顯示13時20分07秒時，有一臺
    機車橫停在前述被告起駛後進入之車道，隱約見有二人在該
    機車旁走動。」（見原審卷第132頁）。自被告所駕駛上揭
    車輛進入畫面、闖越紅燈，至對向內側車道之曳引車駛離畫
    面，即見與被告所駕車輛同向車道，原被上揭曳引車遮蔽之
    畫面處，橫停一輛機車，其間並無其他任何汽車行駛於同向
    車道。故監視器畫面固因曳引車之阻擋而未攝得被告所駕上
    揭車輛撞及告訴人所騎乘重型機車之畫面，然依上開說明，
    並參以告訴人林德義、證人許怡暉、成瑞昇、蔡志典之上開
    證述，足認被告所駕之上揭車輛確有與告訴人所騎乘之上揭
    重型機車發生擦撞，致告訴人林德義所騎乘之重型機車倒地
    。
(四)、而被告雖又辯稱告訴人林德義所受傷勢為頸部，與一般機車
    跌倒受傷部位大部分應該係手肘、膝蓋或係頭部不同云云。
    惟告訴人林德義所受之擦傷應係在肩膀處，而非頸部，此有
    警員曾世穎拍攝之告訴人林德義傷勢照片在卷可稽（見原審
    卷第18頁）。而證人蔡志典雖於原審審理時證稱：「（林德
    義）沒有提到受傷的事... 他們是說他們被撞到，沒有說身
    體哪個部分有受傷。」（見原審卷第117-118頁）。證人成
    瑞昇於原審審理時證稱：「當天有下雨...兩人都穿著雨衣
    ，看不出有異狀。」（見原審卷第114頁）。證人蔡志典於
    原審審理時亦證稱：「當天下毛毛雨...二人都穿雨衣，看
    不出來雨衣內身體的狀況。」（見原審卷第116頁）。告訴
    人林德義既僅係就近前往基隆港警局詢問是有監視器可供調
    閱，且身穿雨衣，故不能以告訴人林德義未向證人成瑞昇、
    蔡志典述說傷勢，且證人成瑞昇、蔡志典未能查覺告訴人林
    德義之傷勢即認告訴人林德義未因本案受有上揭傷害。又告
    訴人林德義之傷勢照片係承辦警員曾世穎於案發後10至20分
    鐘後所拍攝，此經告訴人林德義於原審審理時證述明確（見
    原審卷第56頁），亦與承辦警員曾世穎所製作之上揭職務報
    告書所載告訴人林德義之傷勢照片係於案發當日所攝相符（
    見原審卷第40頁）。且警員曾世穎所拍攝之照片非無證據能
    力（詳如上述），自不得僅以告訴人林德義未前往醫院就診
    開立診斷證明書乙節，逕認告訴人林德義所受之傷勢，非因
    被告肇事所致。
(五)、而本案被告所駕駛之上揭車輛，應有於上揭時地與告訴人林
    德義所騎乘之上揭重型機車發生擦撞，致告訴人林德義受有
    上揭傷害，已認定如上。另觀諸案發當日路口監視器畫面自
    13 時19分30秒至13時19分36秒被告所駕上揭車輛有闖越紅
    燈之畫面（見原審卷第135-136頁）。被告於本院準備程序
    亦供認「我也是後來10月23日在派出所監視錄影帶上才看到
    我車子確實有闖紅燈。」（見本院99年11月1日準備程序筆
    錄第3頁）。而依監視器畫面顯示，與被告所駕駛之上揭車
    輛同向車道之路口，有一機車停等紅燈，對向車道亦有一曳
    引車停等紅燈。而被告自稱，前為警務人員，被告對於交通
    規則之違反較常人應更為警覺，然被告卻無視該路口車輛均
    在停等紅燈之情，逕行闖越紅燈直行，實與常情有違，堪認
    被告主觀上對於本案車禍發生及告訴人林德義係騎乘機車，
    其倒地勢必受傷等情應有認識，仍決意闖紅燈逕自離去以逃
    避責任。被告主觀上有肇事逃逸之故意，堪以認定。
(六)、綜上，本件事證明確，被告上開所辯應屬事後卸責之詞，不
    足採信被告犯行堪以認定。
二、核被告所為，係犯刑法185 條之4 之肇事逃逸罪。而該罪以
    處罰肇事後逃逸之駕駛人為目的，俾促使駕駛人於肇事後能
    對被害人即時救護，以減少死傷，該罪之成立祇以行為人有
    駕駛動力交通工具肇事，致人死傷而逃逸之事實為已足，至
    行為人就肇事有否過失，則非所問（參看最高法院96年臺上
    字第7267號判決）。
三、原審採信被告之辯解，就被告被訴肇事逃逸罪部分為無罪之
    諭知，容有未洽。檢察官提起上訴，指摘原判決此部分不當
    ，為有理由，應由本院將原判決關於無罪部分撤銷改判，審
    酌被告未曾因犯罪受有期徒刑以上之宣告，此有本院被告前
    案紀錄表可稽及被告犯罪動機、目的、手段暨犯罪所生之損
    害等一切情狀，判決被告有期徒刑6月，併諭知如易科罰金
    時以新臺幣一千元折算一日之標準。
據上論斷，應依刑事訴訟法第369條第1項前段、第364條、第299
條第1項前段，刑法第185條之4、第41條第1項前段，判決如主文
。
本案經檢察官鄭鑫宏到庭執行職務。
中    華    民    國    99    年    12    月    15    日
                  刑事第十五庭審判長法  官   沈宜生
                                    法  官   賴邦元
                                    法  官   林明俊
以上正本證明與原本無異。
如不服本判決，應於收受送達後十日內向本院提出上訴書狀，其
未敘述上訴之理由者並得於提起上訴後十日內向本院補提理由書
（均須按他造當事人之人數附繕本）「切勿逕送上級法院」。
                                    書記官   蕭詩穎
中    華    民    國    99    年    12    月    16    日
附錄本案論罪科刑法條：
刑法第185條之4
駕駛動力交通工具肇事，致人死傷而逃逸者，處6月以上5年以下
有期徒刑。

司法院資訊處製作；財團法人民間司法改革基金會備份。
